【裁判字號】    94,再,12
【裁判日期】    950315
【裁判案由】    再審之訴
【裁判全文】
臺灣板橋地方法院民事判決                94年度再字第12號
再 審 原告  甲○○
                          Ne.
訴訟代理人  吳俊昇  律師
再 審 被告  廣德興建設開發股份有限公司
法定代理人  乙○○
上列當事人間請求返還保證金事件，再審原告對於中華民國94年
7 月28日本院94年度訴字第715 號確定判決提起再審，本院判決
如下：
    主  文
再審之訴駁回。
再審訴訟費用由再審原告負擔。
    理  由
一、按再審之訴顯無再審理由者，得不經言詞辯論，以判決駁回
    之，民事訴訟法第502 條第2 項定有明文。次按依民事訴訟
    法第496 條第1 項第6 款規定提起再審之訴，必須當事人在
    其主觀上明知他造之住居所，故以不實之陳述，指為所在不
    明而與涉訟者，始足當之；若當事人並未隱匿他造之住居所
    ，或並未指他造為所在不明，即無該款再審事由規定之適用
    ，其理至明。
二、本件再審意旨略以：再審被告前依合建契約之法律關係，請
    求再審原告返還保證金，經鈞院以94年度訴字第715 號受理
    （下稱原審），而原審之起訴狀繕本、言詞辯論通知書、判
    決書等訴訟文書，均係依再審被告之陳報而向再審原告之戶
    籍地址即「臺北市○○街17巷9 弄6 號」為送達，並均於該
    址為寄存送達，原審判決亦因而告確定；惟查，再審原告自
    民國88年間起，即已移居紐西蘭，我國駐紐西蘭代表處並曾
    於91年7 月1 日依照臺北市稅捐稽徵處之囑託，將地價稅繳
    款書送達再審原告於紐西蘭之住處，再審原告移居紐西蘭後
    ，每年僅回國2 、3 次，每次停留時間亦僅數日至一週，足
    證再審原告早已移居紐西蘭，僅未辦理戶籍遷移登記；依再
    審被告於原審所提出之合建契約書，再審原告簽名部分係由
    代理人王盈槿代為簽署，並註明再審原告之聯絡電話為紐西
    蘭當地之聯絡電話，顯見再審被告已知悉再審原告移居國外
    之事實，於此情形下，再審被告對於再審原告提起訴訟，自
    應聲請向再審原告之紐西蘭住處為囑託送達，不應指再審原
    告為所在不明而與涉訟，利用寄存送達之規定使送達生效；
    再審被告隱瞞其明知再審原告移居國外之事實，致再審原告
    在不知被訴之情形下，未能出庭答辯而遭敗訴判決確定，再
    審原告自得依民事訴訟法第496 條第1 項第6 款「當事人知
    他造之住居所，指為所在不明而與涉訟者」之事由，提起再
    審之訴；又再審原告已移居紐西蘭，並未居住前揭戶籍地址
    ，僅未辦理戶籍遷移登記，自不得對再審原告於前揭戶籍地
    址為寄存送達，惟原審竟仍適用民事訴訟法第138 條寄存送
    達之規定，將相關訴訟文書及原審判決書寄存送達於非再審
    原告住居所之前揭戶籍地址，未適用同法第145 條規定囑託
    我國駐紐西蘭代表處為送達，其適用法規顯有錯誤，再審原
    告亦得依民事訴訟法第496 條第1 項第1 款規定，提起再審
    之訴等語。再審原告聲明求為判決廢棄原審確定判決，並駁
    回再審被告於原審之訴。
三、再審原告固主張：依據再審被告於原審所提出之合建契約書
    內當事人資料所載，再審被告顯已知悉再審原告已移居紐西
    蘭之事實，然再審被告竟隱瞞上情，未聲請向再審原告於紐
    西蘭之住處為囑託送達，反以再審原告所在不明而與涉訟，
    原審確定判決自有民事訴訟法第496 條第1 項第6 款之再審
    事由等情；惟查，觀諸原審卷附再審被告所提出之合建契約
    書，其當事人欄內所記載之再審原告戶籍地址，確為再審原
    告前揭「臺北市○○街17巷9 弄6 號」戶籍地址無誤，此外
    亦無任何關於再審原告國外地址之記載，已難單憑該當事人
    欄下方另書寫有再審原告姓名及3 筆國際電話號碼，即逕認
    再審被告已知悉再審原告移居紐西蘭、甚者知悉再審原告位
    於紐西蘭新址之事實；況且，再審被告於原審程序中，係檢
    具再審原告之最新戶籍謄本，以該謄本上所載之再審原告戶
    籍地址為送達處所，由本院向再審原告送達訴訟文書，並於
    該址為寄存送達，此經本院核閱原審卷宗無訛，自難認再審
    被告有何明知再審原告住居所而隱匿之情事，更無何「指為
    所在不明」之可言，揆諸首揭說明，再審原告此部分之主張
    ，顯與民事訴訟法第496 條第1 項第6 款「當事人知他造之
    住居所，指為所在不明而與涉訟者」之再審事由不相合致，
    難認有理由。至再審原告另主張：再審原告已移居國外，並
    未實際居住於戶籍地址，僅未辦理戶籍遷移登記，原審竟仍
    依民事訴訟法第138 條規定，將訴訟文書及判決書以寄存送
    達之方式向再審原告前揭戶籍地址為送達，而未依同法第
    145 條規定囑託駐外機關為送達，其適用法規顯有錯誤等情
    ；然倘依再審原告所主張，原審判決以寄存送達之方式送達
    於再審原告之戶籍地址，並非合法之送達，不生送達之效力
    ，則再審原告對於原審判決之上訴期間，自無從於「形式上
    」寄存送達生效之日起算，而應自再審原告實際收受原審判
    決後，始行起算，又再審原告自承係於94年10月間經閱卷後
    始知悉原審判決之內容，且其亦已於知悉後10日內具狀聲請
    回復原狀並提起上訴，此有再審原告94年10月23日民事聲請
    暨上訴狀影本1 件在卷可按（該聲請事件現由臺灣高等法院
    審理中），顯見再審原告已於法定期間內提起上訴，而阻斷
    原審判決之確定，則再審原告自亦無對於尚未確定之原審判
    決提起本件再審之訴之餘地，其理至明；從而，再審原告此
    部分之主張，亦屬無據，併予敘明。
四、綜上所述，本件再審原告以原確定判決有民事訴訟法第496
    條第1 項第1 款、第6 款規定之再審事由，提起再審之訴，
    顯無再審理由，爰不經言詞辯論，逕以判決駁回之。
五、據上論結，本件再審之訴顯無理由，依民事訴訟法第502 條
    第2項、第78條，判決如主文。
中    華    民    國    95    年    3     月    15    日
                  民事第二庭  法  官  劉景宜
以上正本係照原本作成。
如對本判決上訴，須於判決送達後20日內向本院提出上訴狀
中    華    民    國    95    年    3     月    15    日
                              書記官  郭南宏


司法院資訊處製作；財團法人民間司法改革基金會備份。
